---
title: "Siniestros de tránsito fatales en Uruguay, 2012-2017"
author: "Martínez Matías, Zang Bruno"
date: "18 de mayo de 2018"
output: pdf_document
---

```{r setup, include=FALSE}
knitr::opts_chunk$set(echo = TRUE)
```

#### Introducción:

El presente estudio surge de la curiosidad por conocer el comportamiento de los siniestros de tránsitos en Uruguay y posee como objetivo madre una profunda aplicación de los conocimientos adquiridos en la asignatura "Nuevas técnicas para el análisis de datos", marcando énfasis en un correcto análisis exploratorio y la generación de adecuadas visualizaciones de los datos.
Se analizara tanto los datos del fallecido como lo del suceso.




## Antecedentes


## Datos obtenidos

Los datos fueron obtenidos de Unidad Nacional de Seguridad Vital (UNASEV) correspondiente al año 2017.
Mediante su catálogo de datos abiertos se extrae la base de datos a utilizar, desde el siguiente url: http://unasev.gub.uy/inicio/sinatran/datos_abiertos/2017/

## Descripción de las variables:

- **:**  
- **:** 
- **:** 
- **:** 
- ** :** 
- **:** 
- **:** 
- **:** 


## Modelos y herramientas:

Es importarte recordar los objetivos del estudio, uno de ellos guía a la implementación de apropiadas visualizaciones. Para esto se utilizará el software estadístico R, con la puntual aplicación de paquete "tidyverse", que proporciona un conjunto de librerías óptimas para el análisis exploratorio de datos.
Con el fin de crear visualizaciónes oportunas se gestará su formación con la librería "ggplot2", perteneciente a tidyverse, la cual al trabajar mediante acumulación de capas (layers) posee una mayor flexibilidad y permite generar gráficos que representen correctamente los datos, sin generar interpretaciones confusas. Toma como referencia una metodología de visualización de datos llamada the Grammar of Graphics (Wilkinson, 2005), que consiste en especificar de manera independiente las componentes del gráfico como si fuesen bloques y luego combinarlas.

## Preguntas a responder
 - 1.Cual es la distribucion relativa por sexo y cual es el comportamiento de la edad en el periodo dado.
 - 2. cual es la densidad por departamento en el correr de los años.
 - 3. Que relacion hay entre el vehiculo y el rol del fallecido
 - 4. Cual es la frecuencia relativa segun para el tipo de siniestro segun el año
 - 5. Cual es la media de dias de supervivencia anterior al fallecimiento
 - 6 Que relacion existe entre el vehiculo del fallecido y otro posible vehiculo



- 1. Como varía la distribución de frecuencia absoluta del consumo de energia para el periodo especificado por total y porsector 
- R Grafica interactiva para cada sector
- 2. Cual es el comportamiento de la Densidad para cada sector y la distribucion en frecuencia relativa
- 3. Existe relacion entre el Transito y la Industria
- 4. Cual es la razon para cada sector del primer año al ultimo
- 5. En que intervalo de tiempo de tiempo se producen los fallecimientos
- 6. Cual es la Disposion de la fecha del fallecimiento

(Grafico HETMAP colores fecha TWITTER)

## 

```{r,echo=F}
library(tidyverse)
load("~/Trabajo-Final-NT_Fallecidos_transito/Base_datos/base_datos___fallecidos_transito_uruguay__2013-2017.RData")
dim(datos)
str(datos)

```

