---
title: " Siniestros de tránsito fatales en Uruguay, 2013-2017 "
author: "Martínez Matías, Zang Bruno"
date: " 5 de junio de 2018"
output: html_document
---



```{r setup, include=FALSE}
knitr::opts_chunk$set(echo = FALSE,warning = F,error=F)
```

## Introducción:

El presente estudio surge de la curiosidad por conocer el comportamiento de los siniestros de tránsitos en Uruguay y posee como objetivo madre una profunda aplicación de los conocimientos adquiridos en la asignatura "Nuevas técnicas para el análisis de datos", marcando énfasis en un correcto análisis exploratorio y la generación de adecuadas visualizaciones de los datos.
Se analizara tanto los datos del fallecido como lo del suceso.




### Antecedentes
En su programa de Sistema de Información Nacional de Tránsito (SINATRÁN), donde se extrajo los datos, la Unidad Nacional de Seguridad Vial (UNASEV), genera un informe anual sobre la Siniestralidad Vial en Uruguay para el periodo dado desde 2009 a la actualidad.
Dicho informes se pueden encontrar a través del siguiente enlace:http://unasev.gub.uy/inicio/sinatran/informes_siniestralidad_vial_uruguay/

## Datos obtenidos

Los datos fueron obtenidos de la Unidad Nacional de Seguridad Víal (UNASEV), correspondientes al período comprendido entre 2013 y 2017. Originalmennte los datos correspondían al año 2017, sin embargo se identificó apropiada la utilización de una serie de tiempo por lo cual se mecharon bases desde el año 2013, esto provocó ciertos inconvenientes en cuanto a nombres de variables debido a la utilizacion de tildes o el aumento de variables para ciertos años pero finalmente fueron solucionados y concluimos en una base de datos apta y abarcativa.

Mediante su catálogo de datos abiertos se extraen las bases utilizadas, desde el siguiente url: http://unasev.gub.uy/inicio/sinatran/datos_abiertos/

### Población:
Corresponde a los 2527 fallecidos en accidentes de tránsito dentro del territorio uruguayo para el período antes señalado.

### Descripción de las variables:

Se poseen 15 variables identificadas de la siguiente manera:

- **a:** Año. 
- **fecha:** Dia y Mes. 
- **hora:** Hora.
- **dep:** Departamento.
- **jur:** Jurisdicción.
- **tipo.sin:** Tipo de Siniestro.
- **vehi:** Vehiculo.
- **rol:** Rol que cumplía.
- **edad:** Edad al fallecer.
- **Sexo:** Sexo de la persona.
- **f.dias:** Dia de supervivencia.
- **otro.vehi:** Otro vehiculo involucrado.
- **dir:** Lugar del accidente.
- **x:** Latitud.
- **y:** Longitud.

## Modelos y herramientas:

Es importarte recordar los objetivos del estudio, uno de ellos guía a la implementación de apropiadas visualizaciones. Para esto se utilizará el software estadístico R, con la puntual aplicación de paquete "tidyverse", que proporciona un conjunto de librerías óptimas para el análisis exploratorio de datos.
Con el fin de crear visualizaciónes oportunas se gestará su formación con la librería "ggplot2", perteneciente a tidyverse, la cual al trabajar mediante acumulación de capas (layers) posee una mayor flexibilidad y permite generar gráficos que representen correctamente los datos, sin generar interpretaciones confusas. Toma como referencia una metodología de visualización de datos llamada the Grammar of Graphics (Wilkinson, 2005), que consiste en especificar de manera independiente las componentes del gráfico como si fuesen bloques y luego combinarlas.


## Preguntas a responder

 - ¿Cuál es la distribución relativa por sexo y qué comportamiento posee la edad del fallecido en el período dado?

 - ¿Cuál es la densidad de fallecidos por departamento?
 
 - ¿Existe relación entre el vehículo del fallecido y su rol en el mismo?
 
 - ¿Cuál es la frecuencia relativa según el tipo de siniestro para cada año?
 
 - ¿Qué comportamiento posee la jurisdicción por si misma, y según el tipo de siniestro ocurrido?
 
 - ¿Hay relación entre el vehículo del fallecido y otro posible vehículo involucrado en el accidente?
 
 - ¿Cuál es la media de días de supervivencia luego del accidente?
 
 - ¿Qué fechas y horarios poseen mayor frecuencia acumulada de fallecidos?


## Hipótesis

- Se considera que el comportamiento de la edad estará dado por una fuerte densidad para edades cercanas a los 25, ya que se acompaña de poca experiencia al volante y pocas responsabilidades en comparación a mayores edades. Por ende, con respecto a la variable sexo, se preevé una mayor proporción de difuntos para las personas de sexo masculino.

- Debido a la concentración en zonas metropolitanas tanto en sectores productores, educativos, turísticos, ect; se provocán altos porcentajes de accidentes de tráficos y esto tendra como consecuencias que dichos departamentos indiquen las mayores proporciones de fallecidos en el país. 

- Por cuestiones de seguridad es de esperar frecuencias absolutas mayores para vehículos más débiles en su ensamblaje como motos, bicicletas, autos pequeños, etc. Dicho esto, se considera mayor mortalidad para conductores de los mismos y para los consiguentes vehículos la mortalidad estará dada principalmente en pasajeros, ya que su estructura protege mayormente al conductor.

- Los tipos de siniestros que mayoritariamente se llevan vidas serán colisión entre vehículos e impacto con obstáculos. Esta hipótesis surge en la brusquedad identificada para dichos accidentes.

- Se prevé mayor proporción de accidentes fatales en rutas nacionales, esto en base principalmente a la práctica de altas velocidades. Tanto despistes como colisiones tendrán mayor propoción de fallecidos en rutas no departamentales, sin embargo he de excluirse atropello de peatones de dicha jurisdicción debido a su nula circulación en las mismas.

- Colisiones entre un vehiculo de gran magnitud y otro de menor provocaría que el de menor quede expuesto a graves consecuencias, esto genera la hipotesis de una fuerte relacion en fallecimientos en vehiculos como: motos, bicicletas, inclusive peatones, ect; al impactar con autos, camionetas, ómnibus,camiones,ect.

- Consiguiente a anteriores menciones, tales impactos generían una muerte instantánea o de poca supervivencia para el individuo. Si valoramos posibles traslados desde carretera o largas distancias a un centro de atención médica de calidad (los cuales en mayor grado se encuentran en la capital nacional) las probabilidades de salir con vida de dicho accidente se reducen drasticamente.

- En meses de vacaciones se provocarían mayores accidentes de tráfico producto de congregaciones y movimientos en general. Respecto al día y hora se considera altas frecuencias absolutas para fines de semana en horarios nocturnos.


## 

```{r,echo=F,warning=FALSE,error=FALSE}


#Función que instala y carga los paquetes a utilizar
ipack <- function( pkg )
  {
  
  new.pkg <-  pkg[ ! (pkg %in% installed.packages()[, "Package"]) ]
      if ( length(new.pkg) ) 
        install.packages(
          new.pkg, dependencies = TRUE )
    sapply( pkg, require, character.only = TRUE )
    
    }

paquetes.a.utilizar<- c("tidyverse", "ggmosaic", "plotly", "ggmap", "raster", "rgdal","knitr")

ipack(paquetes.a.utilizar)


load("base_datos___fallecidos_transito_uruguay_2013-2017.RData")


```

# Análisis Exploratorio de Datos


```{r}

dim(datos)
str(datos)

```




### Fallecidos por año
```{r,warning=FALSE,echo=F}

# Gráfico de barras: frecuencia relativa fallecidos por año
ggplotly(
  datos %>% dplyr::count(a)  %>% 
    ggplot(   aes(reorder(a, +a), n)) + 
    geom_bar(stat =  "identity", 
             aes(fill = a),
             show.legend = F) +
    theme_minimal()+
    labs(
      x = "Año", 
      y = " Frecuencia relativa de fallecidos",
      title = "Gráfico de barras: frecuencia relativa fallecidos por año") +
    theme(plot.title = element_text(
      size =16, 
      colour = "grey16")) )



```

Desde el año 2013 la frecuencia absoluta de fallecios en tránsito manifestaba un claro descenso. Ésta racha se detuvo en el año 2017 donde sucedieron 24 muertes más que en el año previo. Pese a esto, tal pendiente en la cantidad de fallecidos profiere un correcto desarrollo y accionar en sectores políticos y una alta concientización en los uruguayos para dichos temas.


### Sexo
```{r,echo=F}

# Gráfico de Mosaico: frecuencia relativa fallecidos por sexo
ggplotly(
  datos %>% dplyr::count(a, sexo) %>% ggplot() +
    geom_mosaic(
      aes(
        weight = n,
        x = product(a),
        fill = sexo)) +
    theme_minimal() +
    labs(
      x = "Año", 
      y = "Proporción según sexo",
      title = "Gráfico de Mosaico: frecuencia relativa fallecidos por sexo") + 
    theme(
      plot.title = element_text(
        size = 14.4,
        colour = "darkslategrey")) )



```

 Existe una continuidad en la proporciones para el período denotado, tales carecen de amplio desvío y se ubican muy próximas al 75% para fallecidos de sexo masculino.



### Edad
```{r,echo=F}


# Gráfico de densidad: edad del fallecido
datos %>% ggplot(aes(edad)) + 
  geom_density(
    aes(fill=a),
    size=0.74,
    colour="grey10",
    show.legend = F) + 
  labs(
    x="Edad",
    y="Densidad",
    title="Gráfico de densidad: edad del fallecido") +
  facet_wrap(~a) +
  theme( 
    plot.title =
      element_text(
        size=16,
        face="bold",
        hjust=0.4,
        colour="grey20"))

```

 Se percibe una fuerte concentración en edades cercanas a los 25 años, la cual es inalterable al paso de los años para el período dado. Sin embargo, la distribución para aproximadamente de 30 a 70 años varía cosiderablemente: de poseer una meseta en el 2013, luego poseer una brusca y cosiderable pendiente decreciente en el año 2014, a retomar lentamente su meseta pero más expandida, llegando a los 70 años con proporciones superiores al 10%.
 
```{r}
# Diagrama de caja: edad según sexo
ggplotly(
  datos %>% ggplot(aes(sexo, edad)) + 
    geom_boxplot(
      aes(fill = sexo),
      show.legend = F) + 
    labs(
      x =  "Sexo",
      y = "Edad en años",
      title = "Diagrama de caja: edad según sexo") +   theme_bw()+
    theme(plot.title =
            element_text(
              size = 16,
              colour = "grey19")) +
    scale_fill_manual(values =c("yellow3", "springgreen3")) ) 



```
 
  Para el sexo femenino existe una amplia variación de los datos, ya que pese a corresponder a aproximadamente un 25% de los fallecidos logra poseer un rango intercuartílico mayor al masculino. Los hombres en tanto se concentran a edades menores, con una mediana 6 años menor que la femínea.
  
 
```{r}

# Gráfico de densidad: proporción de edad según rol
datos %>% ggplot(aes(edad)) +
  geom_density(
    aes(fill = rol), 
    alpha = 0.6, 
    show.legend = T) +
  labs(
    x =  "Edad", 
    y = "Densidad", 
    title = "Gráfico de densidad: proporción de edad según rol")  + 
  theme_minimal() + 
  guides(fill = guide_legend(title = "Rol:")) +
  theme(
    legend.position = "bottom", 
    plot.title = (element_text(
      size = 16,
      hjust = 0.33,
      colour = "darkslategray")))
```

 La distribución de la densidad en la edad según el rol del fallecido cambia suntuosamente dependiendo si existe la condición de peatón o no: en el caso de existir se observa una fuerte concentración a edades avanzadas, sin embargo en el caso de no serlo su concentración es mayoritariamente en adultos menores (de 20 a 30 años).
 Los conductores por su parte predominan sobre los pasajeros desde los 17 a los 72 años, fuera de este período la densidad de pasajeros crece debido a que a ciertas edades la persona no está apta para conducir o simplemente decide no hacerlo.




### Peatones

```{r}
#ggplotly
datos %>% dplyr::count(rol, a) %>% group_by(a) %>% mutate(prop = n/sum(n)) %>%
ggplot() + 
  geom_bar( 
    stat = "identity",
    aes(a,prop,fill=rol),
    show.legend = T)  
```






### Vehículo
```{r,echo=F}


# Gráfico de barras: proporción por vehículo 
datos %>% dplyr::count(vehi, a) %>% mutate(prop = n / sum(n)) %>% filter(n >= 0)  %>%
  ggplot(aes(reorder(abbreviate(vehi, 6), -prop), prop)) + 
  geom_bar(stat ="identity",fill="lightpink4") + 
  labs(
    x = "Vehículo",
    y = "Proporción", 
    title = "Gráfico de barras: proporción por vehículo") +
  theme_minimal()+
  theme(plot.title = element_text(
    size = 17,
    hjust = 0.35,
    colour = "lightpink4"))



```

Existe una clara hegemonía por parte de las motos como vehículo del fallecido, poseyendo aproximadamente un 50% de los mismos. También se visualiza una alta proporción de peatones, cercana a las proporción de fallecios en autos. Luego se aprecian valores poco considerables para vehículos menos frecuentes en el trásito del día a día.


### Relación vehículo
```{r,echo=F,warning=FALSE}

# Gráfico de mosaico: rol según vehículo
ggplotly(
  datos %>% dplyr::count(vehi, rol) %>% filter(rol!="PEATON", n >= 5) %>% ggplot() +
    geom_mosaic(aes(
      weight = n,
      x = product(abbreviate(vehi, 4)),
      fill = abbreviate(rol, 1))) +
    labs(
      x = "Vehículo",
      y = "Proporción de fallecidos",
      title = "Gráfico de mosaico: rol según vehículo") +
      guides(fill = guide_legend(title = "Rol")) +
      theme_minimal() +
      theme(
        plot.title =
          element_text(size = 18,
                       colour = "aquamarine4"),
      axis.text.x =
        element_text(
          angle = 40,
          size = 9)) +
      scale_fill_brewer(palette = "Dark2")
  ) %>% 
  layout(
  annotations =
    list(
      text = "Únicamente fueron tomadas las relaciones con frecuencia absoluta mayor o igual a 5 fallecidos",
      x = 1,
      y = -0.201,
      showarrow = F,
      xref = 'paper',
      yref = 'paper',
      xanchor = 'right',
      font = list(size = 11)))


```

Por supuesto, además de filtrar con la finalidad de no sobrecargar el gráfico, se eliminó el rol peatón, ya que no poseé vehículo como tal.
Es de destacar que quienes sufren la mayor proporción de muertes por accidentes de tránsito son los conductores, principalmente quienes conducen autos y motos, siendo estos últimos los poseedores de la mayor probabilidad de fallecer siendo conductores.


```{r}

# Gráfico de mosaico: relación entre los vehículos involucrados
ggplotly(
  datos %>% dplyr::count(vehi, otro.vehi) %>% filter(n >= 50) %>%
   mutate(otro.vehi = ifelse( otro.vehi == ""," NADA",otro.vehi)) %>% 
    arrange(desc(n)) %>%
    ggplot() + 
    geom_mosaic(aes( 
      weight = n,
      x = product(vehi),
      fill = otro.vehi)) +
    labs(
      x = "Vehículo",
      y = "Proporción de otro vehículo",
      title = "Gráfico de mosaico: relación entre los vehículos involucrados") +
    guides(  fill = guide_legend( title = "Otro vehículo")) +
    scale_fill_manual(
      values = c("darkseagreen4","tan2","indianred","khaki3", "thistle4", "lightsteelblue")) +
    theme( 
      panel.background = element_rect(
        fill="white"),
      plot.title = element_text(
        colour = "gray37",
        size = 16)) )
```

Únicamente incluye las relaciones con frecuencia absoluta mayores o iguales a 50 fallecidos.

La mayor proporción de los accidentes desde el punto de vista del fallecido no involucran otro vehículo. El medio de transporte que más involcrado estuvo en los accidentes fue el auto. 
Es de apreciar que la distribución varía considerablemente dependiendo del vehículo en cuestión.




### Jurisdicción
```{r,echo=F}

# Gráfica de barras: proporción de la jurisdicción
datos %>% dplyr::count(jur, a) %>%group_by(a) %>% mutate(prop = n / sum(n))  %>%
  ggplot() + 
  geom_bar( 
    stat = "identity",
    aes(a, prop, fill = jur),
    position = "fill",
    show.legend = T) +
  labs(
    x = "Jurisdicción",
    y = "Proporción", 
    title = "Gráfica de barras: proporción de la jurisdicción") +
  scale_fill_manual(values = c("skyblue3", "tan2")) +
  theme(
    panel.background = element_rect(fill="white"),
    plot.title = element_text(
      size = 17.5,
      colour = "gray29",
      hjust = 0.4),
    legend.position = "bottom") + 
  guides(fill = guide_legend(title = "Jurisdicción"))

 
```

Existe una disminución de la proporción de fallecimientos en jurisdicciones nacionales hasta el año 2015 y luego se comporta con una pendiete creciente hasta el final del período dado, donde supera el 50% de las defunciones.

```{r}


# Gráfico de mosaico: otro vehículo involucrado según jurisdicción
datos %>% dplyr::count(involucrado, jur) %>% ggplot() +
  geom_mosaic(aes(
    weight = n,
    x = product(jur),
    fill = involucrado)) +
  labs(
    x = "Jurisdicción",
    y = "Proporción involucrado", 
    title = "Gráfico de mosaico: otro vehículo involucrado según jurisdicción")+
  theme(
    panel.background = element_rect(
      fill="white"),
    plot.title = element_text(
      size = 16.6,
      face = "italic",
      colour = "grey20",
      vjust = -2),
     axis.title = element_text(
       size=12,
       colour="grey20")) + 
  scale_fill_manual(values = c("yellow3", "mediumpurple"))+
  guides(
    fill=guide_legend("Involucrado"))
```

Si bien para ambas jurisdicciones existe una alta proporción de accidentes fatales con otro vehículo involucrado (aproximadamente un 60%), sobresale en departamental acercándose a un 75% de los accidentes fatales.

```{r}
 
# Gráfico de mosaicos: jurisdicción según tipo de siniestro
 datos %>% dplyr::count(tipo.sin, jur) %>% filter(n >= 20) %>% ggplot() + geom_mosaic(aes(
   weight = n,
   x = product(abbreviate(tipo.sin, 5)),
   fill = jur)) +
   theme(
   legend.position = "bottom",
   panel.background = element_rect(
      fill="white"),
   plot.title = element_text(
   hjust = 0.4,
   size = 17,
   colour = "gray32")) + 
   labs(
   x = "Tipo de siniestro",
   
   y = "Proporción jurisdicción",
   
   title = "Gráfico de mosaicos: jurisdicción según tipo de siniestro",
   
   fill = "Jurisdicción",
   
   caption = "Solamente se incluyen los tipos de accidente con una frecuencia absoluta mayor o igual a 20.") + 
   
   scale_fill_manual(values = c("cornflowerblue", "seagreen3"))
```

Salvo despistes y atropellos de animales, los restantes tipos de siniestros predominan en jurisdicciones departamentales. El tipo de accidente con mayor proporción de difuntos es la colisión entre vehículos, acompañada de los despiestes y atropellos de peatones respectivamente.


### Días de supervivencia
```{r}


# Gráfico de barras: proporción de días de supervivencia
ggplotly( 
  ggplot() +   
    geom_bar(
      data= (datos %>% dplyr::count(f.dias) %>% mutate(n = n / sum(n))) ,
      aes(f.dias, n), 
      stat ="identity") +
    stat_ecdf(
      data=datos,
      aes(f.dias),
      geom = "line",
      colour="green4") +
   labs(
     x = "Días de supervivencia luego del accidente" ,
     y = "Proporción" ,
     title =
 "Gráfico de barras: proporción de días de supervivencia") + 
   theme_get()+
   theme(
     plot.title = element_text(
     hjust = 0.4,
     size = 16,
     colour = "gray27"),
    axis.title = element_text(
      size=11.6,
      colour="grey20")))
```

La curva verde corresponde al diagrama de Pareto y representa la densidad acumulada hasta *x* día.

Existe una probabilidad cercana a un 60% de fallecer en el instante o no superar las 24 horas.


```{r}


# Gráfico de barras: proporción de muerte súbita según tipo de siniestro
datos %>% filter(f.dias == 0) %>% dplyr::count(tipo.sin) %>%
  mutate(n = n / sum(n)) %>%  ggplot() +
  geom_bar(
  aes(reorder(abbreviate(tipo.sin, 6),-n), n,
      fill= tipo.sin),
  stat = "identity",
  show.legend = F) + theme_minimal() +
  labs(
    x = "Tipo de Siniestro" ,
    y = "Proporción" ,
  title = "Gráfico de barras: proporción de muerte súbita según tipo de siniestro",
  caption = "Muerte súbita hace alución a la persona que falleció en el acto o en menos de 24 horas luego de ocurrido el accidente.") +
  theme(
    plot.title = element_text(size = 16, colour = "grey20"),
    axis.title = element_text(size=13,colour="grey16")  ) +
  scale_fill_manual(
    values= c("darkseagreen4","tan2","indianred","khaki3",
              "thistle4", "lightsteelblue","grey44"))
```

De igual manera que para el total, colisiones entre vehiculos, despistes y atropello de animales son los tres tipos de siniestros que mayor proporción de fallecios en muerte súbita poseen.

### Departamento
```{r,echo=F}

# Gráfico de barras: frecuencia acumulada por departamento
 ggplot(   (datos %>% count(dep)  ),
           aes (reorder(abbreviate(dep,4),+n),n)) +
  geom_bar(stat="identity") +
  labs(
    x="Departamento",
    y="Frecuencia acumulada",
    title="Gráfico de barras: frecuencia acumulada por departamento") +
  coord_flip() + 
  theme_minimal() + 
  theme(
    plot.title =
      element_text(
        hjust = 0.4,
        colour="palevioletred4",
        size=15,face="bold")) +  
  geom_hline( 
    yintercept = mean(  (datos %>% count(dep))$n   ),     
    cex=1.2,
    colour="coral3") 



```


```{r,warning=FALSE,echo=FALSE}

uruguay <- getData("GADM", country = "UY", level = 0)
uruguay_states <- getData("GADM", country = "UY", level = 1)
uystates_UTM <-spTransform(uruguay_states, CRS("+init=EPSG:5383"))
NAME_1 <- uystates_UTM@data$NAME_1


# Función mapa
mapeo<-  function(n) 
  {
  
  df <- data.frame(NAME_1,n)
  uystates_UTM@data$id <- rownames(uystates_UTM@data)
  uystates_UTM@data <- plyr::join(uystates_UTM@data, df, by="NAME_1")
  uystates_df <- fortify(uystates_UTM)
  uystates_df <- plyr::join(uystates_df,uystates_UTM@data, by="id")
  uystates_df <-uystates_df %>% filter(!(NAME_1=="Rivera"& lat<6400000)) 
  
  theme_opts <-  list(  theme(
    panel.grid.minor = element_blank(),
    panel.grid.major = element_blank(),
    panel.background = element_blank(),
    plot.background =  element_blank(),
    axis.line =    element_blank(),
    axis.text.x =  element_blank(),
    axis.text.y =  element_blank(),
    axis.ticks =   element_blank(),
    axis.title.x = element_blank(),
    axis.title.y = element_blank(),
    plot.title =   element_text(
      size=16.4,
      colour="darkslategrey",
      hjust=0.25))   )
  
    ggplot() + geom_polygon(
    data = uystates_df,
    aes(
      x = long,
      y = lat,
      group = group,
      fill = n),
    color = "black",
    size = 0.25) +
    theme(aspect.ratio = 1) + 
    theme_opts
    
  } 

```



```{r}


# Gráfico de mapas: cantidad de fallecidos por departamento
mapeo(n = datos %>% count(dep)) +
  labs(fill = "Cantidad",
  x = NULL,
  y = NULL,
  title = "Gráfico de mapas: cantidad de fallecidos por departamento") +
  scale_fill_gradient2(
    low = "grey2",
    mid = "midnightblue", 
    high = "white")

```

```{r}


# Gráfico de mapas: cantidad de fallecidos en departamento por año
mapeo(n = datos %>% count(dep, a) %>% arrange(a)) +
  labs(
    fill = "Cantidad",
    x = NULL,
    y = NULL,
    title="Gráfico de mapas: cantidad de fallecidos en departamento por año") +
  theme( plot.title =  element_text( size = 15 )) +
  scale_fill_gradient2(
    low = "red",
    mid = "white",
    high = "blue",
    midpoint = 75) +
  facet_wrap( ~ a)
```

El punto medio corresponde a 75 fallecidos. Este valor es elegido arbitrariamente con el fin de mejorar la visualizacion, debido a que la tanto la media como mediana poseen la mayoría de los departamentos a frecuencias absolutas muy disipersas.




### Fecha y hora

```{r,warning=FALSE,echo=F}

fecha<-datos %>% 
  separate(hora,c("hrs","min",sep=":")) %>% 
  separate(fecha,c("dia","mes")) %>%
  dplyr::select(1:5)

n.dia <-  weekdays(
  as.Date( 
    datos %>% separate(fecha, c("dia", "mes")) %>% 
      dplyr::select(a, mes, dia) %>% 
      unite(sep ="-") %>%
      unlist()))

f<-data.frame(fecha,n.dia)


```

```{r}


# Gráfico de barras: frecuencia absoluta por mes
f %>% count(mes) %>% mutate(mes=as.numeric(mes),n.mes=month.abb[as.numeric(mes)]) %>%
    ggplot(  aes(n.mes,n) ) + 
   geom_segment( aes(x=reorder(n.mes,+mes), xend=mes, y=0, yend=n),
                 cex=1.23,
                 colour="grey23") + 
   geom_point( 
   size=5, 
     fill=alpha("orangered", 0.9),
     shape=21,
     stroke=2,
     colour="grey23")  +
    labs(
      x = "Mes",
    y = "Frecuencia absoluta",
      title = "Gráfico de barras: frecuencia absoluta por mes") +
  theme_minimal() +
    theme(
      plot.title = element_text(
        size = 19,
        colour = "grey39",
        face = "bold",
        hjust = 0.4),
      axis.text = element_text(
        colour = "grey27",size=12),
      axis.title = element_text(size=13.6,colour="grey23")) +
  coord_flip()
 
```

 Aunque el mes de diciembre tiene una cantidad de fallecidos mayor, no existe una clara tendencia, salvo el mes de mayo donde los accidentes fatales tienen la frecuencia anbsoluta de menor valor.

```{r}
# Diagrama térmico: día según hora
f %>% count(n.dia, hrs) %>%
  ggplot(aes(hrs, ordered(
    n.dia,
    levels = c( "lunes",  "martes",  "miércoles",  "jueves",  "viernes","sábado", "domingo" )))) +
  geom_tile(aes(fill = n)) + scale_fill_gradient2(low = "red2", high = "red2", mid = "yellow") +
  labs(
    x = "Hora",
    y = "Día",
    title = "Diagrama térmico: día según hora ") +
  theme(plot.title = element_text(
  size = 17,
  colour = "grey30",
  face = "bold",
  hjust = 0.4))

```


Los accidentes se concentran de 16:00 a 20:00 horas, aumentabdo paulativamente a medida se acercan los días correspondientes al fin de semana.


