---
title: "Siniestros de tránsito fatales en Uruguay, 2012-2017"
author: "Martínez Matías, Zang Bruno"
date: "20 de mayo de 2018"
output: pdf_document
---

```{r setup, include=FALSE}
knitr::opts_chunk$set(echo = TRUE)
```

#### Introducción:

El presente estudio surge de la curiosidad por conocer el comportamiento de los siniestros de tránsitos en Uruguay y posee como objetivo madre una profunda aplicación de los conocimientos adquiridos en la asignatura "Nuevas técnicas para el análisis de datos", marcando énfasis en un correcto análisis exploratorio y la generación de adecuadas visualizaciones de los datos.
Se analizara tanto los datos del fallecido como lo del suceso.




## Antecedentes


## Datos obtenidos

Los datos fueron obtenidos de Unidad Nacional de Seguridad Vital (UNASEV) correspondiente al año 2017.
Mediante su catálogo de datos abiertos se extrae la base de datos a utilizar, desde el siguiente url: http://unasev.gub.uy/inicio/sinatran/datos_abiertos/2017/

## Descripción de las variables:

- **a: Año **  
- **:** 
- **:** 
- **:** 
- ** :** 
- **:** 
- **:** 
- **:** 


## Modelos y herramientas:

Es importarte recordar los objetivos del estudio, uno de ellos guía a la implementación de apropiadas visualizaciones. Para esto se utilizará el software estadístico R, con la puntual aplicación de paquete "tidyverse", que proporciona un conjunto de librerías óptimas para el análisis exploratorio de datos.
Con el fin de crear visualizaciónes oportunas se gestará su formación con la librería "ggplot2", perteneciente a tidyverse, la cual al trabajar mediante acumulación de capas (layers) posee una mayor flexibilidad y permite generar gráficos que representen correctamente los datos, sin generar interpretaciones confusas. Toma como referencia una metodología de visualización de datos llamada the Grammar of Graphics (Wilkinson, 2005), que consiste en especificar de manera independiente las componentes del gráfico como si fuesen bloques y luego combinarlas.


## Preguntas a responder

 - ¿Cuál es la distribución relativa por sexo y qué comportamiento posee la edad en el período dado?

 - ¿Cuál es la densidad de fallecidos por departamento?
 
 - ¿Existe relación entre el vehículo del fallecido y su rol en el mismo?
 
 - ¿Cuál es la frecuencia relativa según el tipo de siniestro para cada año?
 
 - ¿Cuál es la media de días de supervivencia luego del accidente?
 
 - ¿Hay relación entre el vehículo del fallecido y otro posible vehículo involucrado en el accidente?


Sugerencias: (Gráfico HETMAP colores fecha TWITTER)

## 

```{r,echo=F}
library(tidyverse)
library(knitr)
#library(gmosaic)
load("~/Trabajo-Final-NT_Fallecidos_transito/Base_datos/base_datos___fallecidos_transito_uruguay__2012-2017.RData")
```
## Análisis Exploratorio de Datos

```{r}
dim(datos)
str(datos)

datos %>% count(a) %>% ggplot(aes(reorder(a,-n),n)) + geom_bar(stat="identity",aes(fill=a),show.legend = F) + labs(x="Año", y=" Frecuencia absoluta de fallecidos",title="Gráfico de barras: frecuencia absoluta fallecidos por año")

datos %>% count(a) %>% mutate(n=n/sum(n)) %>% ggplot(aes(reorder(a,-n),n)) + geom_bar(stat="identity",aes(fill=a),show.legend = F) + labs(x="Año", y=" Frecuencia relativa de fallecidos",title="Gráfico de barras: frecuencia relativa fallecidos por año")

a<-function(si)  
+ { datos %>% count(si) %>% mutate(n=n/sum(n)) %>% ggplot(aes(reorder(si,-n),n)) + geom_bar(stat="identity",aes(fill=si),show.legend = F) + labs(x="Año", y=" Frecuencia relativa de fallecidos",title="Gráfico de barras: frecuencia relativa fallecidos por año") }
```

