---
title: " Siniestros de tránsito fatales en Uruguay, 2013-2017 "
author: "Martínez Matías, Zang Bruno"
date: "21 de junio de 2018"
output: html_document
---


```{r setup, include=FALSE}
knitr::opts_chunk$set(echo = FALSE, fig.pos = 'hbpt', out.extra = '', message = FALSE, warning = FALSE)
```


## Introducción

El presente estudio surge de la curiosidad por conocer el comportamiento de los siniestros de tránsitos en Uruguay y posee como objetivo madre una profunda aplicación de los conocimientos adquiridos en la asignatura "Nuevas técnicas para el análisis de datos", marcando énfasis en un correcto análisis exploratorio y la generación de adecuadas visualizaciones de los datos.
Se analizara tanto los datos del fallecido como lo del suceso.


### Antecedentes:

En su programa de Sistema de Información Nacional de Tránsito (SINATRÁN), donde se extrajo los datos, la Unidad Nacional de Seguridad Vial (UNASEV), genera un informe anual sobre la Siniestralidad Vial en Uruguay para el periodo dado desde 2009 a la actualidad.
Dicho informes se pueden encontrar a través del siguiente enlace:http://unasev.gub.uy/inicio/sinatran/informes_siniestralidad_vial_uruguay/

### Justificación


### Preguntas a responder


1 - ¿Cuál es la distribución relativa por sexo y qué comportamiento posee la edad del fallecido en el período dado?

2 - ¿Existe relación entre el rol del fallecido tanto con la edad, como con el vehículo del difunto?
 
3 -  Para observaciones de vehículo igual a peatón:
¿cuál es la tasa de fallecidos para cada sexo según el departamento en donde ocurrió el accidente? y además,
¿qué vehículo involucrado en fallecimientos de los mismos posee mayor frecuencia acumulada?
 
4 - ¿Hay relación entre el vehículo del fallecido y otro posible vehículo involucrado en el accidente?

5 - ¿Qué comportamiento posee la jurisdicción por si misma, y según el tipo de siniestro ocurrido?

6 - ¿Cuál es la distribución de los días de supervivencia luego del accidente y qué proporción ocupa cada tipo de siniestro en caso de muerte súbita?
 
7 - ¿Cuál es la tasa de fallecidos por departamento?
 
8 - ¿Qué fechas y horarios poseen mayor frecuencia absoluta de difuntos?


### Hipótesis

1 - Se considera que el comportamiento de la edad estará dado por una fuerte densidad para edades cercanas a los 25, ya que se acompaña de poca experiencia al volante y pocas responsabilidades en comparación a mayores edades. Por ende, con respecto a la variable sexo, se preevé una mayor proporción de difuntos para las personas de sexo masculino.

2 -  En relación con la edad, y retomando el punto anterior asumimos una mayor proporción de fallecidos peatones a altas edades, al contrario que en conductores. Los pasajeros poseeran una densidad equilibrada para todas las edades. 
    Por cuestiones de seguridad es de esperar frecuencias absolutas mayores para vehículos más débiles en su ensamblaje como motos, bicicletas, autos pequeños, etc. Dicho esto, se considera mayor mortalidad para conductores de los mismos y para los consiguentes vehículos la mortalidad estará dada principalmente en pasajeros, ya que su estructura protege mayormente al conductor.

3 - Las tasas de atropellos a peatones se comportan de manera similar tanto para hombres como  mujeres en la mayoría del territorio uruguayo; salvo para Montevideo y Canelones, donde la población es tal que provoca una disminución en su tasa de peatones fallecidos.

Considerando la concentración de autos en el país y el tamaño promedio del mismo, un impacto contra el mismo generaría mayor daño en el transehúnte en comparación con otro vehículo de igual presencia en el tránsito. Por lo tanto se espera una alta probabilidad de fallecer en  condición de peatón siendo impactado por dicho vehículo.

4 - Colisiones entre un vehiculo de gran magnitud y otro de menor provocaría que el de menor quede expuesto a graves consecuencias, esto genera la hipotesis de una fuerte relacion en fallecimientos en vehiculos como: motos, bicicletas, inclusive peatones, ect; al impactar con autos, camionetas, ómnibus,camiones,ect.
 
5 - Se prevé mayor proporción de accidentes fatales en rutas nacionales, esto en base principalmente a la práctica de altas velocidades. Tanto despistes como colisiones tendrán mayor propoción de fallecidos en rutas no departamentales, sin embargo he de excluirse atropello de peatones de dicha jurisdicción debido a su nula circulación en las mismas.

6 - Los tipos de siniestros que mayoritariamente se llevan vidas serán colisión entre vehículos e impacto con obstáculos. Esta hipótesis surge en la brusquedad identificada para dichos accidentes.
  Consiguiente a anteriores menciones, tales impactos generían una muerte instantánea o de poca supervivencia para el individuo. Si valoramos posibles traslados desde carretera o largas distancias a un centro de atención médica de calidad (los cuales en mayor grado se encuentran en la capital nacional) las probabilidades de salir con vida de dicho accidente se reducen drasticamente.

7 - Debido a la concentración en zonas metropolitanas tanto en sectores productores, educativos, turísticos, ect; se provocán altos valores de accidentes de tráficos y esto tendrá como consecuencias que, pese a su alta población, dichos departamentos indiquen las mayores tasas de fallecidos en el país. 

8- En meses de vacaciones se provocarían mayores accidentes de tráfico producto de congregaciones y movimientos en general. Respecto al día y hora se considera altas frecuencias absolutas para fines de semana en horarios nocturnos.


## Marco Teórico


### Fuente de datos

Los datos fueron obtenidos de la Unidad Nacional de Seguridad Víal (UNASEV), correspondientes al período comprendido entre 2013 y 2017. Originalmennte los datos correspondían al año 2017, sin embargo se identificó apropiada la utilización de una serie de tiempo por lo cual se mecharon bases desde el año 2013, esto provocó ciertos inconvenientes en cuanto a nombres de variables debido a la utilizacion de tildes o el aumento de variables para ciertos años pero finalmente fueron solucionados y concluimos en una base de datos apta y abarcativa.

Mediante su catálogo de datos abiertos se extraen las bases utilizadas, desde el siguiente url: http://unasev.gub.uy/inicio/sinatran/datos_abiertos/


### Descripción de variables:

Se poseen 15 variables identificadas de la siguiente manera:

- **a:** Año en el que sucede el accidente. 
- **fecha:** Día y mes del suceso. 
- **hora:** Hora del mismo, formato horas y minutos.
- **dep:** Departamento de Uruguay donde sucede el mismo.
- **jur:** Jurisdicción, ya sea en rutas nacionales o dentro del departamento.
- **tipo.sin:** Tipo de siniestro en cuestión.
- **vehi:** Vehículo en que se transporta el individuo al momento del siniestro.
- **rol:** Rol que cumple el fallecido: conductor, pasajero y peatones.
- **edad:** Edad del fallecido medido en años.
- **Sexo:** Sexo del difunto: femenino o masculino.
- **f.dias:** Días de supervivencia luego del accidente, previo a su posterior muerte.
- **otro.vehi:** Otro posible vehículo involucrado en el accidente.
- **dir:** Lugar del accidente.
- **x:** Latitud correspondiente a la ubicación del accidente.
- **y:** Longitud correspondiente a la ubicación del accidente.

### Nomenclatura Estadística

Población: Llamado también Universo, es el conjunto de elementos que poseenuna o más características en común. En este caso nuestra  población corresponde a los 2527 fallecidos en accidentes de tránsito dentro del territorio uruguayo para el período antes señalado.

Frecuencias: Facilitan la exposición ordenada de un conjunto de observaciones. Las frecuencias absolutas indican el número de observaciones que existen para cierto valor o nivel de una variable, en tanto que las relativas son la razón entre la frecuencia absoluta de un determinado valor o nivel en cuestión y el número total de datos. 

Proporción: La proporción es una razón en la cual los elementos del numerador están incluidos en el denominador. Se utiliza como estimación de la probabilidad de un evento. El rango es de 0 a 1, o de 0 a 100%.

Razón: La Razón es el cociente entre dos números, en el que ninguno o sólo algunos elementos del numerador están incluidos en el denominador. El rango es de 0 a infinito.

Tasa: La tasa es un coeficiente que expresa la relación entre la cantidad y la frecuencia de un fenómeno o un grupo de números. Se utiliza para indicar la presencia de una situación que no puede ser medida en forma directa. Los componentes de una tasa son el numerador, el denominador, el tiempo específico en el que el hecho ocurre, y usualmente un multiplicador, potencia de 10, que convierte una fracción o decimal en un número entero

Mediana: Valor central de todos los datos cuando éstos están ordenados de menor a mayor.

Media aritmética: número obtenido de sumar todos los valores y dividirlos por el número total de observaciones. Representa que valor correspondería en caso de todas las observaciones tener el mismo valor, o sea, en condiciones de desvío estándar igual a cero.

Varianza: es una medida de dispersión definida como la esperanza del cuadrado de la desviación de dicha variable respecto a su media.

Desviación estándar: Raíz cuadrada de la varianza de la variable.

Gráfico: Representación de datos, generalmente numéricos, mediante líneas, superficies o símbolos, con la finalidad de visualizar una posible relación que guarden entre sí.



### Modelos y herramientas

Es importarte recordar los objetivos del estudio, uno de ellos guía a la implementación de apropiadas visualizaciones. Para esto se utilizará el software estadístico R, con la puntual aplicación de paquete "tidyverse", que proporciona un conjunto de librerías óptimas para el análisis exploratorio de datos.
Con el fin de crear visualizaciónes oportunas se gestará su formación con la librería "ggplot2", perteneciente a tidyverse, la cual al trabajar mediante acumulación de capas (layers) posee una mayor flexibilidad y permite generar gráficos que representen correctamente los datos, sin generar interpretaciones confusas. Toma como referencia una metodología de visualización de datos llamada the Grammar of Graphics (Wilkinson, 2005), que consiste en especificar de manera independiente las componentes del gráfico como si fuesen bloques y luego combinarlas. Además, con ánimos de compartir una visualizacion interactiva en la cual el usuario pueda manipular los gráficos de acuerdo a sus interés, se proveerá del paquete "shiny" que además de tales visualizaciones permite una rápida divulgacion de los estudios y un alto nivel de personalización.


## 

```{r,echo=F,warning=FALSE,error=FALSE}


#Función que instala y carga los paquetes a utilizar
ipack <- function( pkg )
  {
  
  new.pkg <-  pkg[ ! (pkg %in% installed.packages()[, "Package"]) ]
      if ( length(new.pkg) ) 
        install.packages(
          new.pkg, dependencies = TRUE )
    sapply( pkg, require, character.only = TRUE )
    
    }

paquetes.a.utilizar<- c("tidyverse", "ggmosaic", "plotly",
                        "ggmap", "raster", "rgdal","knitr",
                        "scales","lubridate")

ipack(paquetes.a.utilizar)


load("base_datos___fallecidos_transito_uruguay_2013-2017.RData")

colores<-c("darkolivegreen3","turquoise4","tan2","indianred",
           "khaki3", "thistle4", "lightsteelblue","grey80")
```

## Análisis de Datos

Inicialmente se llevó a cabo una profunda exploración de datos, la cual permitió además de conocer inconvenienes en la base, formular nuevas preguntas. Posterior a esto, se realizaron visualizaciones acordes con el fin de generar una respuesta clara y acorde a las dudas planeadas. A continuación se planean las mismas:

```{r}

dim(datos)
str(datos)

```


### Fallecidos por año

```{r,warning=FALSE,echo=F,fig.cap="Gráfico de series de tiempo: frecuencia absoluta de fallecidos por año."}

ggplotly(
   datos %>% dplyr::count(a)  %>% 
     ggplot(aes( a, n)) + 
     geom_point() + geom_line()+
     theme_minimal()+
     labs(
       x = "Año", 
       y = " Frecuencia relativa de fallecidos") +
     theme(plot.title = element_text(
       size =16, 
       colour = "grey16"))+ 
     coord_cartesian(ylim=c(0,600)) ) 


```

Desde el año 2013 la frecuencia absoluta de fallecidos en tránsito manifestaba un claro descenso. Ésta racha se detuvo en el año 2017 donde sucedieron 24 muertes más que en el año previo. Pese a esto, tal pendiente en la cantidad de fallecidos profiere un correcto desarrollo y accionar en sectores políticos y una alta concientización en los uruguayos para dichos temas.


### Sexo

```{r,echo=F,fig.cap="Gráfico de serie de tiempo: frecuencia absoluta de fallecidos por sexo medido en años."}

ggplotly(
   datos %>% dplyr::count(a, sexo) %>% 
     ggplot(
       aes(
         a,
         n,
         colour=sexo)) +
     geom_point()+
     geom_line(cex=1) +
     theme_minimal() +
     labs(
       x = "Año", 
       y = "Frecuencia absoluta de fallecidos") + 
     guides(colour=guide_legend(title="Sexo:")) +
     theme(
       plot.title = element_text(
         size = 14.4,
         colour = "darkslategrey")) +
     coord_cartesian(ylim = c(0,500)) +
     scale_color_manual( values=colores)  )



```

 Para el sexo masculino se puede ver un descenso significativo de fallecidos para el período trabajado. En cambio, el sexo femenino percibe una continiudad en la frecuencia absoluta que no varía significativamente en los tiempos transcurridos.


### Edad

```{r,echo=F,fig.cap="Gráfico de densidad: distribución en la edad del fallecido según año."}



datos %>% ggplot(aes(edad)) + 
  geom_density(
    aes(fill=a),
    size=0.74,
    colour="grey10",
    show.legend = F) + 
  labs(
    x="Edad del fallecido",
    y="Densidad") +
  theme(
    axis.title = element_text(
      size=11.5,
      colour="grey20"),
    panel.background = element_rect(
      fill="gray96"))+
   facet_wrap(~a)

```

 Se percibe una fuerte concentración en edades cercanas a los 25 años, la cual es inalterable al paso de los años para el período dado. Sin embargo, la distribución para aproximadamente de 30 a 70 años varía cosiderablemente: de poseer una meseta en el 2013, luego a una brusca y cosiderable pendiente decreciente en el año 2014, a retomar lentamente su meseta pero más expandida, llegando a los 70 años con proporciones superiores al 10%.
 
 
```{r,fig.cap="Diagrama de caja: edad del fallecido según sexo."}


ggplotly(
  datos %>% 
    ggplot(aes( sexo,
    edad,
    fill=sexo )   ) + 
    geom_boxplot(
      alpha=0.4,
      show.legend = F) + 
    labs(
      x =  "Sexo",
      y = "Edad en años") + 
    theme_bw()+
    theme(axis.title = 
            element_text(
              size = 12.6,
              colour = "grey27")) +
    scale_fill_manual(values=colores) ) 



```
 
  Para el sexo femenino existe una amplia variación de los datos, ya que pese a corresponder a aproximadamente un 25% de los fallecidos logra poseer un rango intercuartílico mayor al masculino. Los hombres en tanto se concentran a edades menores, con una mediana 6 años menor que la femínea.
  
  
### Rol


```{r,fig.cap="Gráfico de series de tiempo: frecuencia absoluta de fallecidos según rol para el período dado."}

ggplotly(
  datos %>% dplyr::count(rol, a) %>% group_by(a) %>%
     ggplot(
         aes(
         a,
         n,
         colour=rol)) + 
     geom_line(cex=1)  + 
     geom_point(cex=1.2) +
     theme_minimal()  +
     labs(
         x="Año",
         y="Frecuencia absoluta de fallecidos") + 
     theme_minimal() +
    guides(colour= guide_legend(title="Rol:"))+
     coord_cartesian(y=c(0,400))+ 
       theme(
         axis.title = element_text(
           colour="grey30")) +
       scale_colour_manual(values =  colores[(c(4,1,2))]) 
     )
```

Para este período trabajado no parece variar significativamente las frecuencias absolutas de los peatones y pasajeros, mientras que en fallecidos en rol de conductores denotan un ligero descenso hasta el año 2016 y un aumento leve para el 2017.


```{r,fig.cap="Gráfico de densidad: distribución de la edad del fallecido según rol del mismo."}

datos %>% ggplot(aes(edad)) +
  geom_density(
    aes(fill = rol), 
    alpha = 0.4, 
    show.legend = T) +
  labs(
    x =  "Edad", 
    y = "Densidad")  + 
  theme_minimal() + 
  guides(fill = guide_legend(title = "Rol:")) +
  theme(
    legend.position = "bottom", 
    plot.title = (element_text(
      size = 16,
      hjust = 0.33,
      colour = "darkslategray")))+ 
  scale_fill_manual(values = colores[(c(4,1,2))]) 


```

 La distribución de la densidad en la edad según el rol del fallecido cambia suntuosamente dependiendo si existe la condición de peatón o no: en el caso de existir se observa una fuerte concentración a edades avanzadas, sin embargo en el caso de no serlo su concentración es mayoritariamente en adultos menores (de 20 a 30 años).
 Los conductores por su parte predominan sobre los pasajeros desde los 17 a los 72 años, fuera de este período la densidad de pasajeros crece debido a que a ciertas edades la persona no está apta para conducir o simplemente decide no hacerlo.





```{r,echo=F,warning=FALSE,fig.cap="Gráfico de mosaico: proporción de fallecidos en cada rol según vehículo."}



ggplotly(
 datos  %>%  dplyr::count(vehi, rol) %>% filter(vehi!="PEATON")  %>%
    group_by( vehi= ifelse ( 
     (vehi!="BICICLETA" &
      vehi!="MOTO" & 
      vehi!="AUTO" & 
      vehi!="BICICLETA" & 
      vehi!="CAMIONETA"),"OTROS", vehi ),rol)  %>%
    summarise(n=sum(n))  %>%
    ggplot()  +
    geom_mosaic(aes(
      weight = n,
      x = product(  reorder(abbreviate(vehi, 4),-n)  ),
      fill = abbreviate( rol, 1) ),
      alpha=0.64)  +
    labs(
      x = "Vehículo del fallecido",
      y = "Proporción de fallecidos") +
      guides(fill = guide_legend(title = "Rol")) +
      theme_minimal() +
      theme(
      axis.title =
        element_text(
          size = 12,colour="grey30")) +
      scale_fill_manual(  values = colores[c(2,3,1)]))

```

Se filtraron los datos de manera tal que se removieron las observaciones correspondientes con vehiculos igual a "PEATON", considerando que las mismas poseen como rol el de peaton y esto no aportaba mayor información al gráfico.

Además con la finalidad de una mejor visualización designamos una nueva categoría llamada "OTROS" en los cuales colocamos los niveles de vehículos con pocas obvservaciones.



Es de destacar que quienes sufren la mayor proporción de muertes por accidentes de tránsito son los conductores, principalmente quienes conducen autos y motos, siendo estos últimos los poseedores de la mayor probabilidad de fallecer siendo conductores.


### Peatones

```{r}

a<-ggplotly(datos %>% filter(vehi=="PEATON")  %>%
  mutate(otro.vehi=ifelse(otro.vehi!="BICICLETA" &
                      otro.vehi!="MOTO" & 
                      otro.vehi!="AUTO"  & 
                      otro.vehi!= " NADA","OTROS", otro.vehi) ) %>%
  count(a,otro.vehi) %>% 
   ggplot(
     aes(
       a,
       n,
       colour=otro.vehi)) + 
   geom_line(alpha=0.9,
     stat ="identity",
     show.legend = T,
     cex=1.1 ) +
  geom_point()+ theme_minimal() + labs(x="Año",y="Frecuencia absoluta",colour="Involucrado:")+scale_colour_manual(values=colores) +theme(axis.title = element_text(colour="grey30")))


b<-ggplotly(datos %>% filter(vehi=="PEATON")  %>%
  filter(otro.vehi!="AUTO" & otro.vehi!="MOTO" & otro.vehi!="")  %>%
  count(a,otro.vehi) %>% 
   ggplot(
     aes(
       a,
       n,colour=otro.vehi)) + 
   geom_line(alpha=0.9,
     stat ="identity",
     show.legend = T,
     cex=1.1 )+geom_point() + theme_minimal() + labs(x="Año",y="Frecuencia absoluta",colour="Involucrado:")+scale_colour_manual(values=colores) +theme(axis.title = element_text(colour="grey30")))

subplot(a,b)


```

```{r}

datos %>% filter(vehi=="PEATON") %>%
count(a,sexo,dep) %>%
ggplot(
aes(
a,
n,
colour=sexo)) +
geom_line(alpha=0.7,
stat ="identity",
show.legend = T,
cex=1.1 ) +
geom_point()+ theme_minimal()+facet_wrap(~dep)


```



### Vehículo

```{r,echo=F,fig.cap="Gráfico de series de tiempo: frecuencia absoluta de difuntos por vehículo para cada año."}

ggplotly(
datos %>% dplyr::count(vehi,a) %>% 
  mutate(vehi=ifelse(n<=50,"OTROS",vehi)) %>%
  group_by(vehi,a) %>% summarise(n=sum(n))%>%
   ggplot(
     aes(
       a,
       n,
       colour=vehi)) + 
   geom_line(
     stat ="identity",
     show.legend = T,
     cex=1.1 ) +
  geom_point()+
   labs(
     x = "Año",
     y = "Frecuencia absoluta de fallecidos") +
   theme_minimal()+ guides(colour=guide_legend(title="Vehículo:"))+
   theme(axis.title = element_text(
       colour = "grey30"))+
   scale_colour_manual(
     values = colores) +
  coord_cartesian(ylim=c(0,310)))

```

Existe un claro descenso de las motos como vehículo del fallecido y se puede visualizar una clara continuidad en la frecuencia absoluta para auto, peatón y otros. Pese a esto, las mismas continúan representando la mayoria de los difuntos en accidentes.


```{r,fig.cap=" Gráfico de densidad: distribución de la edad de fallecidos en auto o moto."}

datos %>% filter(vehi== "AUTO" | vehi=="MOTO")%>% 
  ggplot(aes(edad)) +
   geom_density(
     aes(fill = vehi), 
     alpha = 0.5, 
     show.legend = T) +
   labs(
     x =  "Edad", 
     y = "Densidad")  + 
   theme_minimal() + 
   guides(fill = guide_legend(title = "Vehículo:")) +
   theme(
     legend.position = "bottom", 
     axis.title  = (element_text(
       size = 12,
       colour = "darkslategray"))) + 
  scale_fill_manual (values=colores[c(3,2)])

```

Se denota que próximos a adultos menores exite un notable crecimiento de fallecidos para las motos, alcanzando su tope a la edad cercana de 25 años para luego presentar un paulatino descenso.
En tanto los autos representan una distribución aproximadamente constante desde los 25 a los 70 años. Para edades cercanas a 50 años los fallecidos en dicho vehículo comienzan a tener mayores proporciones en contraste con motos.


### Relación vehículo con otras variables


```{r,fig.cap="Gráfico de mosaico: proporción de otro posible vehículo involucrado según el vehículo del fallecido."}

ggplotly(
  datos %>% dplyr::count(vehi, otro.vehi)  %>% filter(vehi!="PEATON")%>%
   mutate(otro.vehi = ifelse( otro.vehi == ""," NADA",otro.vehi), 
          vehi = ifelse(vehi!="AUTO" &
          vehi!="MOTO" &
          vehi!="PEATON" &
          vehi!="BICICLETA"  &
          vehi!="CAMIONETA","OTROS",vehi),
          otro.vehi = ifelse(n<30,"OTROS",otro.vehi)) %>% 
    group_by(vehi,otro.vehi)%>% 
    summarise(n=sum(n)) %>% arrange(desc(n)) %>%
    ggplot() + 
    geom_mosaic(aes( 
      weight = n,
      x = product(abbreviate(vehi,5)),
      fill = otro.vehi)) +
    labs(
      x = "Vehículo del fallecido",
      y = "Proporción de otro vehículo") +
    guides(  fill = guide_legend( title = "Otro vehículo")) +
    scale_fill_manual(
      values = c("darkseagreen4",colores[3:8])) +
    theme( 
      panel.background = element_rect(
        fill="white"),
      axis.title  = element_text(
        colour = "gray37")) )

```

Únicamente incluye las relaciones con frecuencia absoluta mayores o iguales a 30 fallecidos.


La mayor proporción de los accidentes desde el punto de vista del fallecido no involucran otro vehículo. 
Es de apreciar que la distribución varía considerablemente dependiendo del vehículo en cuestión.


### Jurisdicción

```{r,echo=F, fig.cap="Gráfica de serie de tiempo: frecuencia absoluta de fallecidos por jurisdicción."}

ggplotly(
datos %>% dplyr::count(jur, a) %>%group_by(a) %>% mutate(prop = n / sum(n))  %>%
  ggplot(
    aes(
      a,
      n,
      colour=jur)) +
  geom_point() +
  geom_line(cex=1.1) +
  labs(
    x = "Jurisdicción",
    y = "Frecuencia absoluta") + 
  guides(colour = guide_legend(title = "Jurisdicción:"))+
  scale_colour_manual( values = colores) +
  theme(
    panel.background = element_rect(fill="white"),
    axis.title  = element_text(
      colour = "gray29"),
    legend.position = "bottom") + 
  coord_cartesian(y=c(0,400))
)
 
```

Existe una disminución de la proporción de fallecimientos en jurisdicciones nacionales hasta el año 2015 y luego se comporta con una pendiete creciente hasta el final del período dado, donde supera a los fallecidos en departamentales en el año 2017.


```{r,fig.cap="Gráfico de mosaico: proporción en la existencia o no de otro vehículo involucrado según la jurisdicción en la que ocurrió el accidente."}

datos %>% dplyr::count(involucrado, jur) %>%
  ggplot() +
  geom_mosaic(aes(
    weight = n,
    x = product(jur),
    fill = involucrado),
    alpha=0.5) +
  labs(
    x = "Jurisdicción",
    y = "Proporción involucrado") +
  theme(
    panel.background = element_rect(
      fill="white"),
    plot.title = element_text(
      size = 16,
      face = "italic",
      colour = "grey20",
      vjust = -2),
    axis.title = element_text(
      size=12,
      colour="grey20")) + 
  scale_fill_manual(
    values = colores) +
  guides(
    fill= guide_legend("Involucrado"))

```

Si bien para ambas jurisdicciones existe una alta proporción de accidentes fatales con otro vehículo involucrado (aproximadamente un 60%), sobresale en departamental acercándose a un 75% de los accidentes fatales.


```{r,fig.cap="Gráfico de mosaicos: jurisdicción del accidente de tránsito según tipo de siniestro."}
 

datos %>% dplyr::count(tipo.sin, jur) %>%
  mutate(tipo.sin=ifelse(n <= 60,"OTROS",tipo.sin) ) %>% 
  ggplot() +
  geom_mosaic(
    aes(
      weight = n,
      x = product( abbreviate(tipo.sin, 5) ),
      fill = jur),
    alpha=0.5) +
  theme(
      legend.position = "bottom",
      panel.background = element_rect(
        fill="white"),
          axis.title =
      element_text(
        colour="grey24")) + 
  labs(
    x = "Tipo de siniestro",
    y = "Proporción jurisdicción",
    fill = "Jurisdicción") + 
  scale_fill_manual(
    values =  colores ) 


```

"OTROS" corresponde a los tipo de siniestros menos de 60 fallecidos para el período completo.


Salvo despistes y otros, los restantes tipos de siniestros predominan en jurisdicciones departamentales. El tipo de accidente con mayor proporción de difuntos es la colisión entre vehículos, acompañada de los despistes y atropellos de peatones respectivamente.


### Días de supervivencia 

```{r,fig.cap="Gráfico de barras y Pareto: proporción de fallecidos según los días de supervivencia luego del accidente, acompañado de la frecuencia relativa acumulada para los mismos."}


ggplotly( 
  ggplot() +   
    geom_bar(
      data= (datos %>% dplyr::count(f.dias) %>% mutate(n = n / sum(n))) ,
      aes(f.dias, n), 
      stat ="identity") +
    stat_ecdf(
      data=datos,
      aes(f.dias),
      cex=1.09,
      geom = "line",
      colour=colores[2]) +
   labs(
     x = "Días de supervivencia luego del accidente" ,
     y = "Proporción de fallecidos") + 
   theme_get()+
   theme(
     plot.title = element_text(
     hjust = 0.4,
     size = 16,
     colour = "gray27"),
    axis.title = element_text(
      size=11.6,
      colour="grey20")))

```

La curva azul corresponde al diagrama de Pareto y representa la frecuencia relativa acumulada hasta **x** día.

Existe una probabilidad cercana a un 60% de fallecer en el instante o no superar las 24 horas.


```{r,fig.cap="Gráfico de barras: proporción de fallecidos en muerte súbita según tipo de siniestro."}



datos %>% filter(f.dias == 0) %>% dplyr::count(tipo.sin) %>%
  mutate(n = n / sum(n)) %>%  ggplot() +
  geom_bar(
  aes(reorder(abbreviate(tipo.sin, 6),-n), n),
  stat = "identity",
  show.legend = F) + theme_minimal() +
  labs(
    x = "Tipo de Siniestro" ,
    y = "Proporción de fallecidos") +
  theme(
    axis.title = element_text(
      size=13,
      colour="grey26")  )
```

Muerte súbita hace alusión a la persona que falleció en el acto o en menos de 24 horas luego de ocurrido el accidente.

Colisiones entre vehículos, despistes y atropello de peatón son,respectivamente. los tres tipos de siniestros que mayor proporción de fallecios en muerte súbita poseen.


### Departamento



```{r,warning=FALSE,echo=FALSE}

uruguay <- getData("GADM", country = "UY", level = 0)
uruguay_states <- getData("GADM", country = "UY", level = 1)
uystates_UTM <-spTransform(uruguay_states, CRS("+init=EPSG:5383"))
NAME_1 <- uystates_UTM@data$NAME_1


# Función mapa
mapeo<-  function(n) 
  {
  
  df <- data.frame(NAME_1,n)
  uystates_UTM@data$id <- rownames(uystates_UTM@data)
  uystates_UTM@data <- plyr::join(uystates_UTM@data, df, by="NAME_1")
  uystates_df <- fortify(uystates_UTM)
  uystates_df <- plyr::join(uystates_df,uystates_UTM@data, by="id")
  uystates_df <-uystates_df %>% filter(!(NAME_1=="Rivera"& lat<6400000)) 
  
  theme_opts <-  list(  theme(
    panel.grid.minor = element_blank(),
    panel.grid.major = element_blank(),
    panel.background = element_blank(),
    plot.background =  element_blank(),
    axis.line =    element_blank(),
    axis.text.x =  element_blank(),
    axis.text.y =  element_blank(),
    axis.ticks =   element_blank(),
    axis.title.x = element_blank(),
    axis.title.y = element_blank(),
    plot.title =   element_text(
      size=16.4,
      colour="darkslategrey",
      hjust=0.25))   )
  
    ggplot() + geom_polygon(
    data = uystates_df,
    aes(
      x = long,
      y = lat,
      group = group,
      fill = n),
    color = "black",
    size = 0.25) +
    theme(aspect.ratio = 1) + 
    theme_opts
    
  } 

```



```{r,echo=F,fig.cap="Gráfico de barras: frecuencia absoluta de fallecidos por departamento."}


ggplot( 
  (datos %>% count(dep)  ),
  aes (reorder(abbreviate(dep,4),+n),n)) +
 geom_bar(stat="identity") +
 labs(
   x="Departamento",
   y="Frecuencia absoluta de fallecidos") +
 coord_flip() + 
 theme_minimal() + 
 theme(
   axis.title  =
     element_text(
       colour="grey30")) +  
 geom_hline( 
   yintercept = mean(  (datos %>% count(dep))$n   ),     
   cex=1.2,
   colour="#d8b960") 





```


La recta de color mostaza corresponde a la media  de fallecidos por deparatamento para todo el período designado.

El área metropolitana conformada por los departamentos de Montevideo, Maldonado, Canelones y San José superan la media de fallecidos en el país, lo que implica una clara concentracíon de los accidentes fatales en la zona sur del territorio nacional.

```{r}

# Censo 2011, fuente: INE.
censo<- c(73378,520187,84698,123203,57088,
          25050,67048,58815,164300,1319108,
          113124,54765,103493,68088,124878,
          108309,82595,90053,48134)

# Tasa de fallecidos cada 10.000 habitantes.
pob.dep<- cbind((datos %>% count(dep) %>% arrange(dep)),censo)%>% mutate(tasa=(n/censo)*10000)

```



```{r,echo=F,fig.cap="Gráfico de mapas: tasa de fallecidos en accidentes de tránsito cada 10 mil habitantes por departamento."}


  mapeo(   cbind((datos %>% count(dep) %>% arrange(dep)),censo)%>% 
          mutate(n=(n/censo)*10000)    ) +
  labs(fill = "Tasa",
  x = NULL,
  y = NULL) +
  scale_fill_gradient2(
  low = "#d8b365",
    mid = "white",
    high = "#5ab4ac",
    midpoint = mean(pob.dep$tasa))

```

El punto medio en la escala de color corresponde a la media de tasas de fallecidos cada 10 mil habitantes en el país. 


San José presenta la mayor tasa de fallecidos cada 10 mil habitantes para el período dado, lo siguen Rocha y Florida respectivamente. En tanto Rivera posee la menor tasa del país.

```{r,fig.cap="Gráfico de mapas: tasa de fallecidos en accidentes de tránsito cada 10 mil habitantes por departamento, faceteado por año."}


mapeo(n= (cbind((datos %>% count(a,dep) %>% arrange(a)), rep(censo,5)) %>% 
          mutate(n=(n/censo)*10000))  ) +
  labs(
    fill = "Tasa",
    x = NULL,
    y = NULL) +
  scale_fill_gradient2(
    low = "#d8b365",
    mid = "white",
    high = "#5ab4ac",
    midpoint = mean(
      (cbind((datos %>% count(a,dep) %>% arrange(a)), rep(censo,5)) %>%
                       mutate(n=(n/censo)*10000))$n )) +
  facet_wrap( ~ a)

```

El punto medio en la escala de color corresponde a la media de tasas de fallecidos cada 10 mil habitantes en el país para cada año. 

Se registra una descenso en la tonalidad de los departamentos a medida que transcurre los años, sin embargo, no es una tendencia firme en todos los departamentos.

### Fecha y hora

```{r,warning=FALSE,echo=F}
fecha<-    datos %>% separate(  fecha,c("dia","mes")  ) %>% 
    mutate( f.h=  paste( paste(a,mes,dia,sep="-") ,  hora )  ) %>%
    mutate( f.h=  as.POSIXct(f.h, format="%Y-%m-%d  %H:%M:%S",tz="GMT"))%>%
    dplyr::select(f.h)


n.dia <-  weekdays(       as.Date(  as.vector(t (fecha[1])  )    ) )

f<- data.frame(fecha,n.dia)


```



```{r,fig.cap="Gráfico de serie de tiempo: frecuencia absoluta de fallecidos según año y mes."}


f %>%
  count(  a.mes=    floor_date(f.h, "1 month"))  %>%
     ggplot( 
       aes(as_date(a.mes),n,group=1) ) + 
     geom_point()  + 
  geom_line(
    stat="identity")+ 
  geom_smooth(
    method = "loess",
    colour=colores[2],cex=1.4)+
     labs(
         x = "Año",
         y = "Frecuencia absoluta de fallecidos") +
     theme_minimal() +
     theme(
       axis.title = element_text(
         colour="grey30", 
         size=12),
       axis.text =element_text(
            colour = "grey27",
            size=9)       )  +
 scale_x_date( 
   date_labels =("%Y"),
   date_breaks = "1 year" ) 
   
   
```

 Se nota una leve tendencia en la frecuencia absoluta de fallecidos por mes, siendo decreciente hasta el año 2016 y luego retomando lentamente el crecimieto en 2017.
 
Existe un valor que si bien no llega a ser un dato atípico posee un gran desvío con repecto a la regresión lineal, dicho valor corresponde a la frecuencia de fallecidos para el mes de diciembre del año 2017.


```{r,fig.cap="Diagrama térmico: frecuencia absoluta de fallecidos según día y hora del accidente."}



f %>% count(n.dia, hrs= format(f.h,"%H")) %>% 
  ggplot(aes(hrs, ordered(
    n.dia,
    levels = c( "lunes",  "martes",  "miércoles", 
                "jueves",  "viernes","sábado", "domingo" )))) +
  geom_tile(aes(fill = n)) + 
  scale_fill_gradient2(
    low = "white",
    high = "midnightblue",
    mid = "turquoise",
    midpoint = mean( 
      (f %>% count(n.dia, hrs=format(f.h,"%H")))$n  )) +
  labs(
    x = "Hora",
    y = "Día",
    fill="Fallecidos") +
  theme( 
    axis.title = element_text(
      size=13,
      colour="grey34",
      face="bold"),
    axis.text = element_text(
      size=10.4),
    panel.background = element_rect(
      colour="white"))


```

Los accidentes se concentran aproximadamente de 16:00 a 21:00 horas, aumentando paulativamente a medida se acercan los días correspondientes al fin de semana.



### Inconvenientes


 La inexistencia de una serie temporal de calidad complejiza llevar a cabo un profundo análisis estádistico. Tales bases de datos corresponden a cada año, por lo que fue necesario unir cada una de las mismas para formar una de mayor extensión y mejor información. Pero al momento de tal procedimiento, nacen obstáculos producto de la desigualdad en los formatos estructurales de los datos elegidos para cada año.
 Además, se presentaron inconvenientes en el uso de las variables latitud y longitud, las cuales corresponden a formato GMS84 y dificultan convertir las mismas en visualizaciones de calidad. Súmese a las anteriores, una débil descripción de las variables, que dan lugar a diversas interpretaciones en ciertos aspectos, como por ejemplo en la variable otro vehículo no es claro si el nivel " " significa que no existió recolección de los datos o que el accidente fue sin otro vehículo involucrado. Se decide para tal caso interpretarse como la no existencia de otro posible vehículo involucrado en el accidente.
 
 
## Conclusiones

 Luego de la etapa analítica de los datos, con la utilización de dieferentes técnicas descriptivas y de visualización, procedemos a interpretar los resultados obtenidos, y contrastarlos con las hipótesis planteadas.

1- En el estudio de la distribucion relativa por sexo se reveló la exisencia de frecuencias absoluas superiores para los accidentados fatales de sexo masculino, poseyendo aproximadamene tres veces mayor cantidad de fallecidos que las mujeres y manteniendo una tendencia similar en los años dados, pese al notorio decrecimiento para los mismos en el transcurso del período en cuesión. 
Respecto a la edad se aprecia gran concentración de fallecidos en el intervalo de 20 a 30 años invariable en el tiempo. Posterior a este comienza un clara disminución en dicha proporción de fallecidos, sin embargo,  en el lapso conformado por edades de 30 a 70 años obtiene protagonismo a medida que pasa el tiempo una densidad aproximadamente constante lo que reafirma una meseta en la distribución en el correr de los años.
Relacionando edad y sexo del fallecido se denota para el sexo femenino una amplia variacion de las edades en constraste con las correspondientes al sexo masculino.

2- Los fallecidos en rol conductor poseen una frecuencia absoluta de entre 280 a 370 aproximadamente, en contraste con las frecuencias registrada en peatones y pasajeros, los cuales presentan valores aproximados a 100 fallecidos por año y con leves  desvíos a medida que pasan los mismos.
Al analizar el comportamiento de la densidades para cada rol en relación a la edad se concluye que tanto como conductores como pasajeros poseen una figura aproximadamente similares con altas concenraciones para edades menores a 50 años, sin embargo a tempranas edades (niñez y adolescencia), los pasajeros prevalecen ante el rol anteriormente dicho. En tanto los peatones poseen una distribución aproximadamente creciente y constante desde la niñez hasta cercanos los 80 para luego decrecer abruptamente.
Para la relacion entre el vehiculo del fallecido respecto al rol del mismo se encontro una alta cantidad de fallecidos en conductores de motos y autos, respectivamente. Pero, si observamos la proporcion de fallecimientos en rol de conductor los fallecimientos en bicicleta prevalecen sobre la de motos y autos.

3-

4- Al momento de estudiar la relacion entre vehiculo del fallecido y otro posible vehiculo involucrado en el siniestro se registran, que alta proporcion de los accidentes fatales no involucran otro vehículo o los mismos no fueron registrados apropiadamente. Cercano al 50% de los autos no registran indicios de otro vehiculo involucrado, en tanto, para las motos unicamente corresponde a un 25%.

5- Existe una disminucion de la frecuencia absoluta de fallecidos en jurisdicciones nacionales hasa el año 2015 y luego se comporta con una pendiente creciente hasta el final del periodo dado, donde iguala entre el correr del 2016 la frecuencia absoluta de fallecidos en zonas deparamentales, para superarla a comienzos del 2017.
Entre un valor cercano a 60% de tales accidentes en jurisdicción nacional ocurren con otro vehículo involucrado, en tanto en juridicciones departamentales este porcentaje crece a un 75%
Segun el tipo de siniestro sucedido se observó que exeptuando despistes y otros (corresponden a los tipos de siniestros con menos de 60 fallecidos para el período completo), los restantes tipos de siniestros predominan en jurisdicciones departamentales. Adicional a esto las coliciones enre vehiculos atropello de peatones y despistes respectivamente poseen mayor frecuencia absoluta de fallecidos.

6- Existe aproximadamente un 60% de probabilidad de fallecer al insante o no superar las 24 horas en caso de sufrir un accidene fatal.
Centrandonos en las mueres subitas dadas, mas de un 50% de las mismas son ocacionadas por colisiones entre vehiculos.

7- En el estudio por departamento se puede notar una gran frecuencia absoluta de fallecidos en la zona metropolitana conformada por los departamentos de Montevideo, Maldonado, Canelones y San José. Estos superan las media de todo el país siendo ellos donde se encuentra la mayor parte de los accidentes.
Con respecto a las tasas medidas cada 10 mil habitantes  refleja otra realidad teniendo Rivera y Montevideo la tasa mas baja de todo el periodo trabajado, en cambio, San josé presenta la mayor tasa del todo el pais seguido de Rocha y Florida. 

8- Las fechas que poseen las mayores frecuencias absolutas de fallecidos estan conformado por los meses de 2013 hasta 2014 donde luego se presenta un decresimiento de los mismo. En el periodo de 2016 a 2017 hay un incremento de fallecidos a lo largo de los meses siendo el mas notorio Diciembre.

Segun el día y la hora del accidente se puede ver una clara concentracion de la frecuencia absoluta entre las 16:00 a 21:00 horas y un crecimiento a medida que los dias se acercan al fin de semana.

### Interpretación


## Anexo

